【裁判字號】    99,易,561
【裁判日期】    990623
【裁判案由】    詐欺
【裁判全文】
臺灣臺北地方法院刑事判決               99年度易字第561號
公  訴  人  臺灣臺北地方法院檢察署檢察官
被      告  午○○
上列被告因詐欺案件，經檢察官聲請簡易判決處刑（99年度偵字
第477號）及移送併辦（臺灣臺北地方法院檢察署98年度偵字第2
8928號、同署99年度偵字第728、1846、2199、2622、3336、490
8號、臺灣桃園地方法院檢察署99年度偵字第9828、9829號），
本院認不宜逕以簡易判決處刑，改依通常程序審理，判決如下：
    主  文
午○○幫助意圖為自己不法之所有，以詐術使人將本人之物交付
，累犯，處有期徒刑肆月，如易科罰金，以新臺幣壹仟元折算壹
日。
    事  實
一、午○○於民國81年因妨害兵役治罪條例、賭博、87年因過失
    傷害案件，均經法院判處罪刑確定，95年因公共危險案件，
    經臺灣屏東地方法院95年度交簡字第232號判決處有期徒刑3
    月確定，於同年8月30日易科罰金執行完畢。其得預見提供
    金融機構帳戶予他人使用，有遭他人持以詐欺取財犯罪工具
    之虞，仍不違其本意，竟基於幫助詐欺取財未必故意，將其
    所有於98年9月28日申設位於臺北縣新店市○○街32號合作
    金庫商業銀行新店分行（下稱合作金庫新店分行）00000000
    00000號帳戶金融卡、金融卡密碼，於98年10月4日寄送予某
    姓名不詳自稱「林襄理」成年男子。該人即意圖為自己不法
    所有，於同年10月5日起至同年月8日止如附表所示時間，向
    該表所示之人訛稱同表所示內容而行使詐術，致渠等陷於錯
    誤，於同表所示時間，匯該表所示金額款項至上揭帳戶。
二、案經臺中縣政府警察局清水分局報請臺灣臺中地方法院檢察
    署檢察官呈請臺灣高等法院檢察署檢察長令轉臺灣臺北地方
    法院檢察署檢察官偵查並聲請簡易判決處刑及臺灣桃園地方
    法院檢察署檢察官移送併案審理，本院認不宜逕以簡易判決
    處刑，改依通常程序審理。
    理  由
壹、證據能力：
    證人即被害人丁○○、戌○○、未○○、乙○○、辰○○、
    申○○、壬○○、卯○○、庚○○、丑○○、己○○、甲○○、癸○○、酉○○、子○○、巳○○、戊○○、丙○○、
    寅○○、辛○○警詢陳述，係被告以外之人於審判外陳述，
    惟當事人於本院準備程序未爭執其證據能力，亦無聲請傳訊
    ，顯放棄行使詰問權，而本院審酌該言詞陳述作成時情況，
    並無違法、不當之處，適為本案證據，依刑事訴訟法第159
    條之5規定，應具證據能力。至其餘憑以認定本案犯罪事實
    之非供述證據（詳後述），查無違反法定程序取得之情，依
    同法第158條之4規定反面解釋，亦具證據能力。
貳、實體部分：
一、訊據被告午○○固供承帳戶係其申設，於前揭時地寄送金融
    卡及金融卡密碼予林襄理，惟矢口否認有何幫助詐欺取財犯
    行，辯稱：伊依報載電話與林襄理聯繫申辦貸款而交付帳戶
    ，己亦係受害者云云。惟查：
(一)某自稱「林襄理」成年男子向附表所示之人行使詐術，致渠等
  陷於錯誤，匯同表所示金額款項至被告帳戶，匯入後均旋以金
  融卡悉數領盡各情，業經證人即被害人丁○○、戌○○、未○○、乙○○、辰○○、申○○、壬○○、卯○○、庚○○、丑
  ○○、己○○、甲○○、癸○○、酉○○、子○○、巳○○、
  戊○○、丙○○、寅○○、辛○○證述屬實，復有被告開戶資
  料及帳戶交易明細表、被害人匯款交易明細單在卷為證【臺中
  縣警察局清水分局刑案偵查卷宗（下稱警卷）第63-69、52、1
  95、199、204、212-213、219、223-225、229、233、237、24
  3、248、254、258頁、臺灣臺北地方法院檢察署99年度偵字第
  3336號卷第13頁、同署99年度偵字第4908號卷第25頁、同署99
  年度偵字第2199號卷第57頁】，是某成年男子以被告帳戶詐欺
  取財之事實，已堪認定。
(二)依下列各節，足認被告係基於幫助詐欺取財未必故意，交付帳
  戶金融卡並告以金融卡密碼予他人使用：
1.衡施行詐術者為使己不法行為所取財物必歸其所有，當未逕自
  取用非基於原帳戶所有人意思而脫離其持有之帳戶，以防帳戶
  所有人逕自領出款項或掛失帳戶，致處心積慮所取財物卻反由
  帳戶所有人不勞而獲或帳戶經凍結而一切均歸徒勞之風險，是
  必確保該帳戶之管領及使用業經原所有人同意。被告自承：交
  付帳戶後，大概隔3天就覺奇怪，就掛失金融卡，並沒去報警
  （本院卷第14頁背面-15頁）；佐以卷附合作金庫新店分行99
  年4月26日合金店字第0990001549號函覆謂：被告帳戶於98年1
  0月13日有掛失金融卡紀錄等語（本院卷第30頁）；復參酌卷
  附被告所提通聯紀錄所示，被告除於寄送金融卡前，曾與報載
  電話有數次通聯，交付金融卡後，即再無任何通聯一情以觀（
  本院卷第26-27頁），可知被告交付帳戶後3日即98年10月7日
  業察事有蹊蹺，其於申貸未果又無從索回帳戶之際，竟未積極
  聯繫林襄理，以究詢貸款進度或金融卡去處，就帳戶去向未予
  聞問，實悖異一般人遭不明人士騙取帳戶後，為免己身權益受
  不測損害及風險，當必即刻追討或掛失帳戶甚或報警之管有帳
  戶常態，足證被告就該金融卡去向毫不在意，顯係交付他人管
  領使用無訛，其辯稱因申貸始交付云云，顯係飾卸狡詞，要無
  可採。又被告俟被害人款項經金融卡悉數領罄後，延至同年月
  13日始掛失金融卡之悖異常情乖離舉措，顯圖匿飾不法犯行所
  為，要難執為有利被告之認定。
2.而金融機構或理財公司是否核貸，係依借款人資力、信用及償
  債能力優劣為斷，除要求借款人提供個人相關身分證明、財力
  證明文件外，斷無要求借款人提供己帳戶金融卡及金融卡密碼
  以審核償債能力優劣之必要與可能，此參以被告自承：伊曾跟
  荷蘭銀行借過錢，向該銀行申貸時，荷銀並未叫伊提出金融卡
  等語（本院卷第42頁正面及背面），堪認被告就核貸與否取決
  於借款人資力及償債能力、有無提供足額擔保品，而非有無交
  付金融卡、密碼等情當知之甚稔，故其辯稱：為製作款項進出
  紀錄始交付金融卡及密碼云云，悖違金融機構核貸作業習慣，
  尚難憑採。況參酌被告交付金融卡予林襄理前，旋領出款項新
  臺幣（下同）1萬元，其申貸帳戶僅賸1千元，實與一般借款人
  多會提供相當資力證明獲取良好信評以利核貸之申貸常情相違
  ，且被告交付金融卡及密碼，豈非徒生他人盜領貸款風險，亦
  未符放款作業常規，堪認被告交付金融卡與密碼，顯係供他人
  使用，而非貸款所需，其所辯前詞，顯為虛情，無足憑信。
3.卷附報紙應徵廣告及通聯紀錄，僅得認被告交付帳戶前，曾與
  報載電話聯繫一情，惟尚不足證被告確因申貸遭林襄理藉詞騙
  取帳戶，是無從執為有利被告之認定。
4.一般人自行向金融機構申請開設帳戶，原則上並無特殊限制及
  困難，故需用帳戶者原得以己名義申請，而無向他人收集帳戶
  必要；且時下以人頭帳戶詐騙被害人匯款行為甚為猖獗，此經
  媒體廣為報導，政府機關及各家金融行庫尚多次呼籲民眾應謹
  慎控管己有帳戶且勿交付個人帳戶以免淪為詐騙者幫助工具，
  是依一般人智識及社會生活經驗，極易認知收受帳戶者悖於常
  情未使用己帳戶而使用他人帳戶，顯為遂行存提款紀錄不易循
  線追查目的，自可產生該收受帳戶者係用於不法犯罪之合理懷
  疑。衡被告係國中畢業，曾經營鐵工廠，業據其自承在卷（本
  院卷第42頁背面），有一定智識程度，為具相當社會生活歷驗
  成年人，就上情絕難諉為不知，是被告雖無他人使用其帳戶必
  持以詐騙之確信，惟仍交付供其使用，顯就收受者縱用以詐欺
  一節，予以容任，堪認被告有幫助他人以其帳戶為詐欺取財未
  必故意，是本案事證明確，被告幫助詐欺犯行，洵堪認定，應
  依法論科。
二、按幫助犯，係就犯罪與正犯有共同認識，以幫助意思，對正
    犯資以助力，而未參與實施犯罪行為者而言。被告基於幫助
    詐欺取財未必故意，交付金融卡並告知金融卡密碼之詐欺取
    財罪構成要件以外之行為，核其所為，係犯刑法第30條第1
    項前段、第339條第1項幫助詐欺取財罪，為幫助犯，依刑法
    第30條第2項減輕其刑。又被告係1個幫助行為，雖正犯為20
    次詐欺行為，就被告而言，僅有1次犯罪行為，仍僅成立一
    幫助犯之罪（最高法院96年度臺非字第245號判決參照）。
    被告於95年因公共危險案件，經臺灣屏東地方法院95年度交
    簡字第232號判決處有期徒刑3月確定，於同年8月30日易科
    罰金執行完畢，有臺灣高等法院被告前案紀錄表附卷為證，
    其前受徒刑執行完畢，5年以內故意再為本案有期徒刑以上
    犯行，為累犯，應依刑法第47條第1項加重其刑，並依同法
    第71條第1項先加後減。爰審酌被告於81年因妨害兵役治罪
    條例、賭博、87年因過失傷害、95年因公共危險案件，均經
    法院判處罪刑確定，有上開前案紀錄表在卷為證，素行欠佳
    ；提供帳戶予他人犯罪使用之幫助犯行，使收受帳戶者憑恃
    犯罪追查不易而肆無忌憚，助長詐欺取財歪風，危害社會財
    貨秩序、正常經濟交易安全、人民財產權，增加被害人尋求
    救濟之困難；且於政府機關及各金融機構多所宣導勿交付個
    人帳戶，以免淪為不法犯罪幫助工具之際，卻仍交予他人使
    用，顯徵其就法令禁止規範之嚴重漠視心態；又飾詞狡辯，
    未賠償被害人損害，犯後態度欠佳，國中畢業智識程度、犯
    罪動機、目的、手段、生活狀況及被害人損害金額等一切情
    狀，量處如主文所示之刑，並諭知易科罰金折算標準。又被
    告行為後，於98年12月30日經總統公布修正，自99年1月1日
    生效之刑法第41條，因該次修正係屬檢察官執行時所應處理
    事項，非刑罰法律有變更，自無庸比較新舊法，應逕適用修
    正後刑法第41條規定，併予指明。
三、臺灣臺北地方法院檢察署98年度偵字第28928號、同署99年
    度偵字第728、1846、2199、2622、3336、4908號、臺灣桃
    園地方法院檢察署99年度偵字第9828、9829號移送併辦意旨
    書與聲請簡易判決處刑書所載本案犯行相同，為同一案件，
    本院自得併予審理，附此敘明。
四、臺灣臺北地方法院檢察署99年度偵字第4759號移送併辦意旨
    書所載：某姓名年籍不詳成年人在雅虎奇摩拍賣網站刊登販
    賣NBA表演賽門票虛偽訊息，致被害人陳建霖陷於錯誤，匯1
    萬元至被告合作金庫新店分行帳戶之移送併辦部分，查被害
    人款項係匯入戶名不詳、帳號000-00000000000000郵局帳戶
    ，業據其於警詢證述甚明（臺灣板橋地方法院99年度偵字第
    567號卷第11頁），是被害人入款帳戶顯非被告本案合作金
    庫新店分行帳戶，移送併辦意旨書顯有誤載，又無證據證明
    該帳戶確為被告所有且係被告與本案帳戶一併交付，故本院
    無從併予審理，應退回檢察官另為適法處理。
據上論斷，依刑事訴訟法第452條、第299條第1項前段，刑法第3
0條第1項前段、第2項、第339條第1項、第47條第1項、（修正後
）第41條第1項前段，刑法施行法第1條之1第1項、第2項前段，
判決如主文。
本案經檢察官張成業到庭執行職務。
中    華    民    國    99    年    6     月    23    日
                    臺灣臺北地方法院刑事第14庭
                        審判長法  官  吳冠霆
                              法  官  賴武志
                              法  官  陳琪媛
以上正本證明與原本無異。
如不服本判決應於收受送達後10日內向本院提出上訴書狀，並應
敘述具體理由，其未敘述上訴理由者，應於上訴期間屆滿後20日
內向本院補提理由書。
                              書記官  陳豪達
中    華    民    國    99    年    6     月    23    日
附錄法條全文：
中華民國刑法第339條
意圖為自己或第三人不法之所有，以詐術使人將本人或第三人之
物交付者，處5年以下有期徒刑、拘役或科或併科1千元以下罰金
。
以前項方法得財產上不法之利益或使第三人得之者，亦同。
前二項之未遂犯罰之。
附表：
   ┌──┬───────┬────┬───────┬───┬────┐
   │編號│施用詐術之時間│匯款時間│施用詐術之方法│被害人│匯款金額│
   │    │              │        │              │      │(新臺幣)│
   │    │              │        │              │      │        │
   ├──┼───────┼────┼───────┼───┼────┤
   │ 1  │98年10月4日   │98年10月│於PChome露天拍│丁○○│7千元（ │
   │    │              │6日下午1│賣網站刊登販賣│      │聲請簡易│
   │    │              │時19分許│卡洛塔尼羊奶粉│      │判決處刑│
   │    │              │        │5箱之虛偽訊息 │      │書誤載為│
   │    │              │        │              │      │3萬5千元│
   │    │              │        │              │      │）      │
   ├──┼───────┼────┼───────┼───┼────┤
   │ 2  │98年10月5日   │98月10日│於PChome露天拍│戌○○│1萬4千元│
   │    │              │6日下午1│賣網站刊登販賣│      │        │
   │    │              │至3時許 │商品之虛偽訊息│      │        │
   │    │              │間之某時│              │      │        │
   │    │              │許      │              │      │        │
   ├──┼───────┼────┼───────┼───┼────┤
   │ 3  │98年10月6日   │98年10月│於雅虎奇摩拍賣│未○○│ 6,720元│
   │    │              │6日晚間 │網站上刊登販賣│      │        │
   │    │              │11時35分│NBA 門票之虛偽│      │        │
   │    │              │許      │訊息          │      │        │
   ├──┼───────┼────┼───────┼───┼────┤
   │ 4  │98年10月3日   │98年10月│於雅虎奇摩拍賣│乙○○│ 6,080元│
   │    │              │6日中午 │網站上刊登販賣│      │        │
   │    │              │12時33分│「全新2代ipod │      │        │
   │    │              │許      │touch」1台之虛│      │        │
   │    │              │        │偽訊息        │      │        │
   ├──┼───────┼────┼───────┼───┼────┤
   │ 5  │98年10月4日   │98年10月│於雅虎奇摩拍賣│辰○○│   9百元│
   │    │              │6日上午 │網站上刊登販賣│      │        │
   │    │              │10時許  │「DDR 400 記憶│      │        │
   │    │              │        │體」1 個之虛偽│      │        │
   │    │              │        │訊息          │      │        │
   ├──┼───────┼────┼───────┼───┼────┤
   │ 6  │98年10月7日   │98年10月│於PChome露天拍│申○○│ 2,880元│
   │    │              │7日中午 │拍賣網站上刊登│      │        │
   │    │              │12時30分│販賣「NBA 10/8│      │        │
   │    │              │許      │金塊V.S 溜馬各│      │        │
   │    │              │        │區門票8 折商品│      │        │
   │    │              │        │」之虛偽訊息  │      │        │
   ├──┼───────┼────┼───────┼───┼────┤
   │ 7  │98年10月7日   │98年10月│於PChome露天拍│壬○○│ 2,880元│
   │    │              │7日上午 │賣網站上刊登販│      │        │
   │    │              │10時25分│賣「NBA金塊V.S│      │        │
   │    │              │        │溜馬」比賽門票│      │        │
   │    │              │        │之虛偽訊息    │      │        │
   ├──┼───────┼────┼───────┼───┼────┤
   │ 8  │98年10月6日   │98年10月│於PChome露天拍│卯○○│   4千元│
   │    │              │7日凌晨 │賣網站上刊登販│      │        │
   │    │              │12時5分 │賣「NBA 10/8金│      │        │
   │    │              │許      │塊V.S 溜馬各區│      │        │
   │    │              │        │門票8 折商品」│      │        │
   │    │              │        │之虛偽訊息    │      │        │
   ├──┼───────┼────┼───────┼───┼────┤
   │ 9  │98年10月7日   │98年10月│於雅虎奇摩拍賣│庚○○│ 4,320元│
   │    │              │7日上午9│網站上刊登販賣│      │        │
   │    │              │時43分許│NBA 表演賽門票│      │        │
   │    │              │        │之虛偽訊息    │      │        │
   ├──┼───────┼────┼───────┼───┼────┤
   │ 10 │98年10月6日   │98年10月│於雅虎奇摩拍賣│丑○○│1萬8,100│
   │    │              │6日晚間 │網站上刊登販賣│      │元      │
   │    │              │10時30分│NBA 表演賽門票│      │        │
   │    │              │許      │之虛偽訊息    │      │        │
   ├──┼───────┼────┼───────┼───┼────┤
   │ 11 │98年10月7日   │98年10月│於雅虎奇摩拍賣│己○○│ 7,200元│
   │    │              │7日中午 │網站上刊登販賣│      │        │
   │    │              │11時25分│NBA 表演賽門票│      │        │
   │    │              │許      │之虛偽訊息    │      │        │
   ├──┼───────┼────┼───────┼───┼────┤
   │ 12 │98年10月8日   │98年10月│於雅虎奇摩拍賣│甲○○│   9千元│
   │    │              │7日上午 │網站上刊登販賣│      │        │
   │    │              │11時許  │NBA 表演賽門票│      │        │
   │    │              │        │之虛偽訊息    │      │        │
   ├──┼───────┼────┼───────┼───┼────┤
   │ 13 │98年10月7日   │98年10月│於PChome露天拍│癸○○│ 5,500元│
   │    │              │7日晚間8│賣網站上刊登販│      │        │
   │    │              │時58分許│賣「全新2代ipo│      │        │
   │    │              │        │d touch」1台之│      │        │
   │    │              │        │虛偽訊息      │      │        │
   ├──┼───────┼────┼───────┼───┼────┤
   │ 14 │98年10月6日   │98年10月│於PChome露天拍│酉○○│ 1,240元│
   │    │              │6日中午 │賣網站上刊登販│      │        │
   │    │              │某時許  │賣「花王PRETTO│      │        │
   │    │              │        │A 泡沬染髮劑」│      │        │
   │    │              │        │之虛偽訊息    │      │        │
   ├──┼───────┼────┼───────┼───┼────┤
   │ 15 │98年10月7日   │98年10月│於雅虎奇摩拍賣│子○○│7,680元 │
   │    │              │7日下午2│網站上刊登販賣│      │        │
   │    │              │時54分許│NBA 表演賽門票│      │        │
   │    │              │        │之虛偽訊息    │      │        │
   ├──┼───────┼────┼───────┼───┼────┤
   │ 16 │98年10月5日   │98年10月│於PChome露天拍│巳○○│1,800元 │
   │    │              │5日晚間9│賣網站刊登販賣│      │        │
   │    │              │時29分許│陶板屋餐券之虛│      │        │
   │    │              │        │偽訊息        │      │        │
   ├──┼───────┼────┼───────┼───┼────┤
   │ 17 │98年10月7日   │98年10月│於PChome露天拍│戊○○│7,580元 │
   │    │              │7日上午 │賣網站刊登販賣│      │        │
   │    │              │9時許   │「PS3電玩遊戲 │      │        │
   │    │              │        │主機」之虛偽訊│      │        │
   │    │              │        │息            │      │        │
   ├──┼───────┼────┼───────┼───┼────┤
   │ 18 │98年10月6日   │98年10月│於雅虎奇摩拍賣│丙○○│3,680元 │
   │    │              │7日凌晨2│網站上刊登販賣│      │        │
   │    │              │時39分許│NBA 表演賽門票│      │        │
   │    │              │        │之虛偽訊息    │      │        │
   ├──┼───────┼────┼───────┼───┼────┤
   │ 19 │不詳          │98年10月│於雅虎奇摩拍賣│寅○○│7,680元 │
   │    │              │7日上午 │網站上刊登販賣│      │        │
   │    │              │10時40分│NBA 表演賽門票│      │        │
   │    │              │許      │之虛偽訊息    │      │        │
   ├──┼───────┼────┼───────┼───┼────┤
   │ 20 │98年10月6日   │98年10月│於PChome露天拍│辛○○│5,080元 │
   │    │              │6日上午7│賣網站上刊登販│      │        │
   │    │              │時6分許 │賣「全新2代ipo│      │        │
   │    │              │        │d touch」1台之│      │        │
   │    │              │        │虛偽訊息      │      │        │
   └──┴───────┴────┴───────┴───┴────┘

司法院資訊處製作；財團法人民間司法改革基金會備份。
